【裁判字號】    92,判,599
【裁判日期】    920522
【裁判案由】    空氣污染防制法
【裁判全文】
最  高  行  政  法  院  判  決                    九十二年度判字第五九九號
    上  訴  人  中國石油股份有限公司煉製事業部高雄煉油廠
    代  表  人  乙○○
    被 上訴 人  高雄市政府環境保護局
    代  表  人  甲○○
右當事人間因空氣污染防制法事件，上訴人對於中華民國九十年十一月六日高雄高等
行政法院九十年度訴字第一五○三號判決，提起上訴，本院判決如左：
    主  文
原判決廢棄。
訴願決定及原處分均撤銷。
第一審及上訴審訴訟費用均由被上訴人負擔。
    理  由
一、本件上訴人之代表人原為黃清吉，嗣變更為乙○○，乙○○業已具狀表明承受本
    件訴訟，核無不合，自應准由乙○○代表上訴人續行本件訴訟。
二、本件上訴人主張：（一）上訴人於民國八十五年十二月就第一真空蒸餾工場第一
    真空蒸餾程序（Ｍ二四）申請固定污染源操作許可證時，即於申請資料製程說明
    中，說明其進料可從第三、四及五真空蒸餾工場來；另本製程操作許可證第參項
    第一款規定「應依操作許可內容進行操作，另其它未規定部分，應依操作許可申
    請資料進行操作。」經查閱本製程操作許可證內容，並無規定進料來源項目，僅
    在第貳項第一款製程流程示意圖中，標示進料為「由第三、四真空蒸餾工場之真
    空殘渣油」，而在操作許可申請資料製程說明中，說明其進料可從第三、四及五
    真空蒸餾工場來。本製程進料來源分別於許可證流程圖中標示及其他規定事項中
    均有規定，上訴人按其中一項規定進行操作，並未違反操作許可證之規定。（二
    ）依八十八年六月十六日公告之固定污染源設置變更及操作許可辦法第十六條第
    三款規定，操作許可證應記載事項之「操作許可內容」，並未包括「進料來源」
    ，據此，被上訴人於核定上訴人第一真空蒸餾程序操作許可證時，規定第一真空
    蒸餾工場之進料僅能由第三、四真空蒸餾工場提供，已明顯逾越法律之規定範圍
    。（三）依據行政院環境保護署（下稱環保署）八十九年七月二十四日（八九）
    環署空字第○○三九七五九號函及九十年十二月十九日（九○）環署空字第○○
    七六四四五號函，就行為時有關固定污染源設置變更及操作許可辦法立法原意及
    操作許可證核定依據疑義所為說明，認為「．．．許可核定內容應以污染源設備
    、製程、燃料、物料或產品等與污染物排放有直接相關之操作條件為主。」據此
    ，被上訴人限制上訴人第一真空蒸餾工場之操作許可之「進料來源」，顯已違反
    環保署函釋操作許可管制污染物之立法原意，並影響上訴人工場進料操作彈性之
    權利。（四）參諸司法院釋字第三一三號、第三九四號、第四○二號解釋，被上
    訴人限制上訴人第一真空蒸餾工場之「進料來源」，既無法律之規定，亦無明確
    公告之授權命令，顯已違反憲法第二十三條之「法律保留原則」，為此求為廢棄
    原判決並撤銷訴願決定及原處分。
三、本件被上訴人於本審未為答辯。
四、原審斟酌全辯論意旨及調查證據之結果，以：（一）上訴人申請核發之固定污染
    源操作許可之製程操作許可證，其製程流程，為真空蒸餾殘渣油進料油槽之原料
    來源為第三、四真空蒸餾工場之真空殘渣油，並未包括第五真空蒸餾工場之真空
    殘渣油。而被上訴人所屬稽查人員於八十九年十一月二十一日十時許，至上訴人
    工廠執行第一真空蒸餾工場蒸餾程序操作許可查核，由八十九年六月二十六日之
    現場操作記錄，發現上訴人前述工場製程流程異動，改由第五真空蒸餾工場進料
    ，惟並未事先向被上訴人重新申請操作許可，為上訴人所不爭執，復有稽查紀錄
    、操作紀錄表影本可憑。從而，被上訴人以其違反行為時空氣污染防制法第二十
    四條第三項所定行為時固定污染源設置變更及操作許可辦法第十七條規定，依行
    為時空氣污染防制法第五十一條第一項規定，科處上訴人罰鍰新臺幣（以下同）
    十萬元，並無不合。（二）上訴人於申請許可時，於申請資料之流程圖記載其原
    料由第三、四真空蒸餾工場進料，而於其流程說明則載明其進料自第三、四及第
    五真空蒸餾工場，對此不符情形，被上訴人乃請上訴人說明殘渣油來源，上訴人
    則回覆確認「其來源由第三、四真空蒸餾工場之真空殘渣油」之事實，亦為上訴
    人所不否認，是被上訴人據以核發操作許可證。從而，殘渣油來源及製程流程既
    經明確列入許可條件，上訴人自應依操作許可內容進行操作，其改自第五真空蒸
    餾工場進料，製程業經改變，自應依法申請許可，至於其改變是否對環境保護更
    有利，則屬另一問題，是上訴人所稱要非可採。又其所提環保署八十九年七月二
    十四日環署空字第○○三九七五九號函及被上訴人八十九年八月十日高市環局一
    字第二九三九九號函與本件尚不相符，自不得採為有利上訴人之依據，因而駁回
    上訴人之訴。
五、按「對人民違反行政法上義務之行為科處罰鍰，涉及人民權利之限制，其處罰之
    構成要件及數額，應由法律定之。若法律就其構成要件，授權以命令為補充規定
    者，授權之內容及範圍應具體明確，然後據以發布命令，始符憲法第二十三條以
    法律限制人民權利之意旨。」司法院釋字第三一三號解釋業予指明。另違反行為
    時空氣污染防制法第二十四條第三項所定之許可辦法者，依同法第五十一條第一
    項之規定，處二萬元以上二十萬元以下罰鍰；其違反者為工商廠、場，處十萬元
    以上一百萬元以下罰鍰。是行為時空氣污染防制法第五十一條第一項所定有關違
    反前開許可辦法處罰之構成要件，該法並未予明定，而由同法第二十四條第三項
    規定，授權主管機關以命令予以補充。依司法院釋字第三一三號解釋，其授權之
    內容及範圍應具體明確。惟觀之行為時空氣污染防制法第二十四條第三項有關授
    權之規定，僅謂「固定污染源設置、變更及操作許可辦法，由中央主管機關定之
    。」其授權之內容及範圍，尚欠具體明確，有違憲法第二十三條以法律限制人民
    權利之意旨。次按環保署依行為時空氣污染防制法第二十四條第三項授權訂定發
    布之行為時固定污染源設置變更及操作許可管理辦法，其第十七條第一款規定：
    「公私場所操作許可內容有異動，而未涉及變更者，依下列規定辦理：一、製程
    、設施或操作條件異動者，應於異動前，依操作許可證申請及核發程序，重新申
    請。‧‧‧」則製程、設施或操作條件有異動者，即負有重新申請之義務；苟未
    重新申請，應依行為時空氣污染防制法第五十一條第一項規定處罰之。另行為時
    空氣污染防制法第二十四條第一項規定：「公私場所於設置或變更經中央主管機
    關指定公告之固定污染源前，應檢具空氣污染防制計畫，向直轄巿、縣（巿）主
    管機關申請核發許可證後，始得為之。」僅就固定污染源之「設置」或「變更」
    事項為規定，且其處罰之行為，乃未取得許可證而為之積極的「設置」或「變更
    」行為，而非單純不申請核發許可證之消極行為。又同條第二項規定「前項固定
    污染源設置或變更後，應檢具符合排放標準之證明文件，向直轄巿、縣（巿）主
    管機關申請核發許可證後，始得操作。」惟違反本項規定者，行為時空氣污染防
    制法則無處罰之規定，亦即就固定污染源設置或變更後，未取得許可證而為之積
    極操作行為，不予處罰。再觀之行為時空氣污染防制法第五十一條第一項、第二
    十四條第二項及行為時固定污染源設置變更及操作許可管理辦法第十七條第一款
    之規定，苟公私場所操作許可內容有異動，而未涉及變更者，其未於異動前重新
    申請許可證，即應予處罰。此「異動」行為之程度低於「變更」行為，乃違反有
    關「異動」之命令規定之輕行為（即未申請許可），應予處罰，而違反有關「變
    更」之法律規定之重行為，則不予處罰，此種應予處罰之情形，顯未合於行為時
    空氣污染防制法第二十四條第三項授權訂定行政命令之意旨。從而，有關補充行
    為時空氣污染防制法第五十一條第一項處罰構成要件之行為時固定污染源設置變
    更及操作許可管理辦法第十七條第一款之規定，本院自得不予適用。經查：本件
    上訴人執行第一真空蒸餾工場程序之操作，其製程流程異動，未事先向被上訴人
    重新申請操作許可等情，為原審確定之事實，揆之前開說明，被上訴人尚不得以
    其係違反依行為時空氣污染防制法第二十四條第三項所定之行為時固定污染源設
    置變更及操作許可管理辦法第十七條之規定，而依行為時空氣污染防制法第五十
    一條第一項予以處罰，乃被上訴人依前開規定科處上訴人罰鍰十萬元，於法自有
    未合。上訴意旨指摘原判決違誤，求予廢棄，為有理由。
據上論結，本件上訴為有理由，爰依行政訴訟法第二百五十六條第一項、第二百五十
九條第一款，判決如主文。
中    華    民    國    九十二      年      五        月    二十二      日
                    最 高 行 政 法 院  第 三 庭
                                審 判 長 法  官      葉  振  權
                                         法  官      鄭  淑  貞
                                         法  官      吳  錦  龍
                                         法  官      劉  鑫  楨
                                         法  官      吳  明  鴻
右  正  本  證  明  與  原  本  無  異
                                         法院書記官  阮  桂  芬
中    華    民    國    九十二      年      五        月    二十二      日


司法院資訊處製作；財團法人民間司法改革基金會備份。
